---
title: "Estatística Aplicada"
author: "Prof. Vitor Hugo Miro (DEA e PPGER/CCA/UFC)"
output: html_notebook
---

# 1. Probabilidade

Probabilidades estão sempre associadas a eventos.

A ideia de probabilidade é prover uma medida associada a ocorrência de um evento.

Vejamos algumas definições.

## 1.1. Eventos e espaço amostral

Um **experimento** é um procedimento reproduzível, e que tem um conjunto definido de resultados possíveis.

O **espaço amostral** $\Omega$  é um conjunto de todos os resultados possíveis de um experimento.  Os elementos de $\Omega$ são denominados **resultados ou pontos amostrais**, dados por $\omega$, tal que $\omega \in \Omega$. 

Um **eventos** $A$ é um conjuntos de resultados de interesse, sendo um subconjunto do espaço amostal, $A \subseteq \Omega$.


#### Complementar
Dado um evento $A$, $A^c = \{ \omega \in \Omega : \text{não } (\omega \in A) \}$ denota o complementar de $A$.  Por sua vez, o complementar de $\Omega$ é o conjunto vazio $\varnothing$.

#### União
A união dos eventos $A$ e $B$ é definida por $A \cup B = \{ \omega \in \Omega : \omega \in A \text{ ou } \omega \in B \}$.

Se $A_1, A_2, \dots$ é uma sequência de conjuntos, então:

$$ \cup_{i=1}^\infty A_i = \left\{ \omega \in \Omega : \omega \in A_i \text{ para algum } i \right\}$$

#### Interseção
A interseção dos eventos $A$ e $B$ é dada por $A \cap B = \{ \omega \in \Omega : \omega \in A \text{ e } \omega \in B \}$.

Se $A_1, A_2, \dots$ é uma sequência de conjuntos, então:

$$ \cap_{i=1}^\infty A_i = \left\{ \omega \in \Omega : \omega \in A_i \text{ para todo } i \right\}$$

#### Diferença
Seja $A - B = \left\{ \omega \in \Omega : \omega \in A \text{ e não } (\omega \in B) \right\}$.

Se todo elemento de $A$ está contido em $B$ escrevemos $A \subset B$ ou $B \supset A$.

Se $A$ é um conjunto finito, $|A|$ denota o número de elementos em $A$.


**Um pouco de notação.**

| Notação            | Significado                                        |
|--------------------|----------------------------------------------------|
| $\Omega$           | espaço amostral                                    |
| $\omega$           | resultado                                          | 
| $A$                | evento (subconjunto de $\Omega$)                   |
| $\vert A \vert$    | número de elementos em $A$ (se finito)             |
| $A^c$              | complementar de $A$ (não $A$)                      |
| $A \cup B$         | união ($A$ ou $B$)                                 |
| $A \cap B$ ou $AB$ | interseção ($A$ e $B$)                             |
| $A - B$            | diferença (pontos em $A$ mas não em $B$)           |
| $A \subset B$      | inclusão ($A$ é um subconjunto de $B$)             |
| $\varnothing$      | conjunto vazio                                     |


#### Partição do espaço amostral
Os eventos $A_1, A_2, \dots$ são **disjuntos** ou **mutuamente exclusivos** se $A_i \cap A_j = \varnothing$ sempre que $i \neq j$.  

Uma **partição** de $\Omega$ é uma sequência de conjuntos disjuntos $A_1, A_2, \dots$ tal que $\cup_{i=1}^\infty A_i = \Omega$. Dizemos que a união de eventos $A_1, A_2, \dots$ é exaustiva em $\Omega$.

Dado o evento $A$, definimos a **função indicadora de $A$** por:

$$ I_A(\omega) = I(\omega \in A) = \begin{cases}
1 &\text{se } \omega \in A \\
0 &\text{caso contrário}
\end{cases}$$

A sequência de conjuntos $A_1, A_2, \dots$ é **monotonicamente crescente** se $A_1 \subset A_2 \subset \dots$, e definimos $\lim_{n \rightarrow \infty} A_n = \cup_{i=1}^\infty A_i$.

A sequência de conjuntos $A_1, A_2, \dots$ é **monotonicamente decrescente** se $A_1 \supset A_2 \supset \dots$ e então definimos $\lim_{n \rightarrow \infty} A_n = \cap_{i=1}^n A_i$.

Para ambos os casos, escrevemos $A_n \rightarrow A$.


## 1.2. Probabilidade

### Definição Clássica

Seja $\Omega$ um espaço amostral finito e uniforme, e seja $A$ um evento qualquer desse espaço. A probabilidade de que $A$ ocorra, denotada por $P(A)$, é dada por:

$$ P(A) = \frac{\#A}{\# \Omega} $$
, em que $\# \Omega$ é o número de resultados possíveis do experimento e $\#A$ é o número de resultados favoráveis à ocorrência do evento $A$. É claro que $0 \leq P(A) \leq 1$ .

Apesar de sua facilidade de aplicação, a definição clássica tem as suas limitações, não sendo adequada para situações envolvendo espaços amostrais não uniformes.

### Definição frequentista

Suponha que o experimento foi repetido $n$ vezes, sempre sob as mesmas condições, e que o evento $A$ ocorreu $m$ vezes entre essas $n$ realizações do experimento. Então, se o número $n$ de repetições for bastante grande, a fração $m/n$ é uma boa aproximação para a probabilidade de $A$.

$$ P(A) \approx \frac{m}{n} $$

O conceito frequentista é mais abrangente do que o conceito clássico de probabilidade, considerando que ele se aplica mesmo quando o espaço amostral não é finito e uniforme. 

Existem situações nas quais faz todo o sentido pensarmos em atribuir um valor à probabilidade de algo ocorrer, embora não seja possível determinarmos empiricamente esse valor. Nestes casos adota-se um conceito de probabilidade subjetiva, em que a probabilidade de um evento ocorrer é determinada pelo o grau de confiança do observador quanto à ocorrência ou não do evento em questão.

### Abordagem axiomática e propriedades
A função $\mathbb{P}$ que assinala um número real $\mathbb{P}(A)$ para cada evento $A$  é uma **distribuição de probabilidade** ou uma **medida de probabilidade** se satisfaz os seguintes axiomas:

- **Axioma 1**.
$\mathbb{P}(A) \geq 0$ para todo $A$

- **Axioma 2**.
$\mathbb{P}(\Omega) = 1$

- **Axioma 3**.
Se $A_1, A_2, \dots$ são disjuntos então

$$ \mathbb{P} \left( \cup_{i=1}^\infty A_i \right) = \sum_{i=1}^\infty \mathbb{P}(A_i) $$

Algumas propriedades derivadas destes axiomas:

- $\mathbb{P}(\varnothing) = 0$
- $A \subset B \Rightarrow \mathbb{P}(A) \leq \mathbb{P}(B)$
- $0 \leq \mathbb{P}(A) \leq 1$
- $\mathbb{P}\left(A^c\right) = 1 - \mathbb{P}(A)$
- $A \cap B = \varnothing \Rightarrow \mathbb{P}(A \cup B) = \mathbb{P}(A) + \mathbb{P}(B)$


**Lema 1**.  Para dois eventos quaisquer $A$ e $B$, $\mathbb{P}(A \cup B) = \mathbb{P}(A) + \mathbb(B) - \mathbb{P}(AB)$.

**Demonstração**. 
$$
\begin{align}
\mathbb{P}(A \cup B) &= \mathbb{P}\left( (AB^c) \cup (AB) \cup (A^cB) \right) \\
&= \mathbb{P}(AB^c) + \mathbb{P}(AB) + \mathbb{P}(A^cB) \\
&= \mathbb{P}(AB^c) + \mathbb{P}(AB) + \mathbb{P}(A^cB) + \mathbb{P}(AB) - \mathbb{P}(AB) \\
&= \mathbb{P}((AB^c) \cup (AB)) + \mathbb{P}((A^cB) \cup (AB)) - \mathbb{P}(AB) \\
&= \mathbb{P}(A) + \mathbb{P}(B) - \mathbb{P}(AB)
\end{align}
$$

### Simulando o lançamento de moedas

Exemplo: O lançamento de uma moeda.
```{r}
moeda <- c("cara", "coroa")

sample(moeda, size = 1)
```

Exemplo: Lançamento de uma moeda 10 vezes:
```{r}
resultado <- sample(moeda, 10, replace = TRUE)
resultado
```
Tabular o resultado e converter em um dataframe:
```{r}
df_moeda <- data.frame(table(resultado))
df_moeda
```
Usando a função `prop.table()`, podemos adicionar uma coluna adicional para mostrar as probabilidades de "cara" e "coroa".

```{r}
df_moeda_prob <- cbind(df_moeda, prop.table(df_moeda$Freq))
names(df_moeda_prob) <- c("Resultado","Frequência", "Probabilidade")
df_moeda_prob
```

### Simulando o lançamento de dados.

Exemplo: O lançamento de um dado.
```{r}
dado <- c(1:6)

sample(dado, size = 1)
```


Exemplo: O lançamento de um dado 10 vezes.
```{r}
dado <- c(1:6)

sample(dado, size = 1)
```

Tabulando frequências no lançamento de um dado 100 vezes.
```{r}
resultado2 <- sample(dado, 100, replace = TRUE)
df_dado <- data.frame(table(resultado2))
df_dado
```
Construindo uma tabela de frequências.
```{r}
df_dado_prob <- cbind(df_dado, prop.table(df_dado$Freq))
names(df_dado_prob) <- c("Resultado","Frequência", "Probabilidade")
df_dado_prob
```

## 1.3. Métodos de contagem

Em algumas aplicações a determinação do número de elementos de $A$, e até mesmo o número de elementos do próprio espaço amostral $\Omega$, pode não ser imediata. Nestas situações, as técnicas de contagem da Análise Combinatória podem ser úteis.

**Princípio básico de contagem**
Suponha que um dado procedimento possa ser executado de $m$ maneiras e que, a seguir, um segundo procedimento possa ser executado de $n$ maneiras. Cada uma das maneiras do procedimento inicial pode ser seguida por qualquer uma das maneiras do segundo procedimento. Então o procedimento resultante do primeiro seguido do segundo poderá ser executado de ($m \times n$) maneiras.

#### Pemutações

#### Arranjos

#### Combinações

### Permutações com elementos repetidos

## 1.4. Probabilidade condicional

- Se $\mathbb{P}(B) > 0$ então a **probabilidade condicional** de $A$ dado $B$ é

  $$ \mathbb{P}(A | B) = \frac{\mathbb{P}(A \cap B)}{\mathbb{P}(B)} $$
  
- $\mathbb{P}(\cdot | B)$ satisfaz os aximos de probabilidade, para um $B$ fixo.

- Em geral, $\mathbb{P}(A | \cdot)$ não satisfaz os axiomas de probabilidade para um $A$ fixo.

- Em geral, $\mathbb{P}(B | A) \neq \mathbb{P}(A | B)$.


## 1.5. Teorema de Bayes

**Teorema (A Lei de Probabilidade Total)**. Seja $A_1, \dots, A_k$ uma partição de $\Omega$.  Então, para qualquer evento $B$,

$$ \mathbb{P}(B) = \sum_{i=1}^k \mathbb{P}(B | A_i) \mathbb{P}(A_i) $$

**Demonstração**.  Seja $C_j = BA_j$. Note que $C_j$'s são disjuntos e que $B = \cup_{i=1}^k C_j$. Portanto:

$$ \mathbb{P}(B) = \sum_j \mathbb{P}(C_j)  = \sum_j \mathbb{P}(B \cap A_j) = \sum_j \mathbb{P}(B | A_j) \mathbb{P}(A_j) $$
**Teorema (Regra de Bayes)**. Seja $A_1, \dots, A_k$ uma partição de $\Omega$ tal que $\mathbb{P}(A_i) > 0$ para cada $i$. Se $\mathbb{P}(B) > 0$, então, para cada $i = 1, \dots, k$,

$$ \mathbb{P}(A_i | B) = \frac{\mathbb{P}(B | A_i) \mathbb{P}(A_i)}{\sum_j \mathbb{P}(B | A_j) \mathbb{P}(A_j)} $$

$\mathbb{P}(A_i)$ é denominada como **probabilidade a priori** de $A_i$ e $\mathbb{P}(A_i | B)$ como **probabilidade a posteriori** de $A_i$.

**Demonstração**.  Aplicamos a definição de probabilidade condicional e a Lei de Probabilidade Total:

$$ \mathbb{P}(A_i | B) = \frac{\mathbb{P}(A_i \cap B) }{\mathbb{P}(B)} = \frac{\mathbb{P}(B | A_i) \mathbb{P}(A_i)}{\mathbb{P}(B)} = \frac{\mathbb{P}(B | A_i) \mathbb{P}(A_i)}{\sum_j \mathbb{P}(B | A_j) \mathbb{P}(A_j)}$$


## 1.6. Eventos independentes

Os eventos $A$ e $B$ são independentes se e somente se $\mathbb{P}(A | B) = \mathbb{P}(A)$.

