---
title: "Estatística Aplicada"
author: "Prof. Vitor Hugo Miro (DEA e PPGER/CCA/UFC)"
output: html_notebook
---

# 1. Probabilidade

## 1.1. Eventos e espaço amostral

O **espaço amostral** $\Omega$  é um conjunto de resultados possíveis de um experimento.  Os elementos de $\Omega$ são denominados **resultados ou pontos amostrais**, dados por $\omega$ in $\Omega$. 

**Eventos** são conjuntos de $\Omega$.

#### Complementar
Dado um evento $A$, $A^c = \{ \omega \in \Omega : \text{not } (\omega \in A) \}$ denota o complementar de $A$.  Por sua vez, o complementar de $\Omega$ é o conjunto vazio $\varnothing$.

#### União
A união dos eventos $A$ e $B$ é definida por $A \cup B = \{ \omega \in \Omega : \omega \in A \text{ ou } \omega \in B \}$.

Se $A_1, A_2, \dots$ é uma sequência de conjuntos, então:

$$ \cup_{i=1}^\infty A_i = \left\{ \omega \in \Omega : \omega \in A_i \text{ para algum } i \right\}$$

#### Interseção
A interseção de $A$ and $B$ is $A \cap B = \{ \omega \in \Omega : \omega \in A \text{ e } \omega \in B \}$.

Se $A_1, A_2, \dots$ é uma sequência de conjuntos, então:

$$ \cap_{i=1}^\infty A_i = \left\{ \omega \in \Omega : \omega \in A_i \text{ para todo } i \right\}$$

#### Diferença
Seja $A - B = \left\{ \omega \in \Omega : \omega \in A \text{ e não } (\omega \in B) \right\}$.

Se todo elemento de $A$ está contido em $B$ escrevemos $A \subset B$ ou $B \supset A$.

Se $A$ é um conjunto finito, $|A|$ denota o número de elementos em $A$.


**Um pouco de notação.**

| Notação            | Significado                                        |
|--------------------|----------------------------------------------------|
| $\Omega$           | espaço amostral                                    |
| $\omega$           | resultado                                          | 
| $A$                | evento (subconjunto de $\Omega$)                   |
| $\vert A \vert$    | número de elementos em $A$ (se finito)             |
| $A^c$              | complementar de $A$ (não $A$)                      |
| $A \cup B$         | união ($A$ ou $B$)                                 |
| $A \cap B$ ou $AB$ | interseção ($A$ e $B$)                             |
| $A - B$            | diferença (pontos em $A$ mas não em $B$)           |
| $A \subset B$      | inclusão ($A$ é um subconjunto de $B$)             |
| $\varnothing$      | conjunto vazio                                     |


#### Partição do espaço amostral
Os eventos $A_1, A_2, \dots$ são **disjuntos** or **mutuamente exclusivos** se $A_i \cap A_j = \varnothing$ whenever $i \neq j$.  

Uma **partição** de $\Omega$ é uma sequência de conjuntos disjuntos $A_1, A_2, \dots$ tal que $\cup_{i=1}^\infty A_i = \Omega$. Dizemos que a união de eventos $A_1, A_2, \dots$ é exaustiva em $\Omega$.

Dado o evento $A$, definimos a **função indicadora de $A$** por:

$$ I_A(\omega) = I(\omega \in A) = \begin{cases}
1 &\text{se } \omega \in A \\
0 &\text{caso contrário}
\end{cases}$$

A sequência de conjuntos $A_1, A_2, \dots$ é **monotonicamente crescente** se $A_1 \subset A_2 \subset \dots$, e definimos $\lim_{n \rightarrow \infty} A_n = \cup_{i=1}^\infty A_i$.

A sequência de conjuntos $A_1, A_2, \dots$ é **monotonicamente decrescente** se $A_1 \supset A_2 \supset \dots$ e então definimos $\lim_{n \rightarrow \infty} A_n = \cap_{i=1}^n A_i$.

Para ambos os casos, escrevemos $A_n \rightarrow A$.


## 1.2. Probabilidade

A função $\mathbb{P}$ que assinala um número real $\mathbb{P}(A)$ para cada evento $A$  é uma **distribuição de probabilidade** ou uma **medida de probabilidade** se satisfaz os seguintes axiomas:

- **Axioma 1**.
$\mathbb{P}(A) \geq 0$ para todo $A$

- **Axioma 2**.
$\mathbb{P}(\Omega) = 1$

- **Axioma 3**.
Se $A_1, A_2, \dots$ são disjuntos então

$$ \mathbb{P} \left( \cup_{i=1}^\infty A_i \right) = \sum_{i=1}^\infty \mathbb{P}(A_i) $$

Algumas propriedades derivadas destes axiomas:

- $\mathbb{P}(\varnothing) = 0$
- $A \subset B \Rightarrow \mathbb{P}(A) \leq \mathbb{P}(B)$
- $0 \leq \mathbb{P}(A) \leq 1$
- $\mathbb{P}\left(A^c\right) = 1 - \mathbb{P}(A)$
- $A \cap B = \varnothing \Rightarrow \mathbb{P}(A \cup B) = \mathbb{P}(A) + \mathbb{P}(B)$



**Lema 1**.  Para dois eventos quaisquer $A$ e $B$, $\mathbb{P}(A \cup B) = \mathbb{P}(A) + \mathbb(B) - \mathbb{P}(AB)$.

**Demonstração**. 
$$
\begin{align}
\mathbb{P}(A \cup B) &= \mathbb{P}\left( (AB^c) \cup (AB) \cup (A^cB) \right) \\
&= \mathbb{P}(AB^c) + \mathbb{P}(AB) + \mathbb{P}(A^cB) \\
&= \mathbb{P}(AB^c) + \mathbb{P}(AB) + \mathbb{P}(A^cB) + \mathbb{P}(AB) - \mathbb{P}(AB) \\
&= \mathbb{P}((AB^c) \cup (AB)) + \mathbb{P}((A^cB) \cup (AB)) - \mathbb{P}(AB) \\
&= \mathbb{P}(A) + \mathbb{P}(B) - \mathbb{P}(AB)
\end{align}
$$



### Simulando o lançamento de uma moeda

```{r}
moeda <- c("cara", "coroa")

sample(moeda, size = 1)
```

### Simulando o lançamento de um dado.
```{r}
dado <- c(1:6)

sample(dado, size = 1)
```