---
title: "Estatística Aplicada"
author: "Prof. Vitor Hugo Miro (DEA e PPGER/CCA/UFC)"
output: html_notebook
---

# 4. Variáveis Aleatórias Discretas

## 4.1. Experimentos de Bernoulli



## 4.2. A distribuição Binomial

Função massa de probabilidade (PMF):

$$p_X(x) = \mathbb{P}(X=x)=\left(\begin{array}{c}n\\x\end{array}\right) p^x(1-p)^{n-x}$$
onde:

$$ \left(\begin{array}{c}n\\x\end{array}\right)=\frac{n!}{x!(n-x)!} $$

para $x = 0,1,\ldots,n$.


#### Exemplo
Simulando o lançamento de 10 moedas com $p=0,3$.

```{r}
rbinom(10, 1, 0.3)
```
```{r}
# Calculando P(X=2) em 10 lançamento de uma moeda com p=0.3 usando 'dbinom'
dbinom(2, 10, .3)

# Calculando P(X=2) em 10 lançamento de uma moeda com p=0.3
# fazendo uma simulação com 'rbinom'
mean(rbinom(10000, 10, .3) == 2)
```





## 4.3. Geométrica


Podemos dizer que $X$ possui uma distribuição geométrica e escrever $X \sim Geo(p)$.


Função massa de probabilidade (PMF):

$$ p_X(x)=p(1-p)^x \quad x=0,1,2,...\\ $$
**Valor esperado**
$$E[X] = \frac{1}{p}$$

**Variância**
$$V(X) = \frac{1-p}{p^2}$$

```{r}

```



## 4.4. Poisson

$$p_X(x) = \mathbb{P}(X=x)=e^{-\lambda}\frac{\lambda^{x}}{x!} \quad x=0,1,2,3 ...\\$$

**Valor esperado**
$$E[X]=\lambda=np$$
considerando que $p=\frac{\lambda}{n}$.

**Variância**
$$V(X)=\lambda$$

```{r}
n = 5
p = 0.02
x = seq(0,n,1)
p_x = dbinom(x,n,p)
plot(x,p_x,type='h',xlab='valores de x',ylab='p_X(x)')
points(x,p_x,col=2)
```

A dedução do modelo de Poisson é dada a partir do modelo binomial para o caso onde temos infinitas tentativas. Ou seja a distribuição de Poisson é um caso limite da binomial, que se desenvolve quando o número de tentativas $n$ aumenta indefinidamente, enquanto o produto $\lambda=np$, que é o valor esperado do número de sucessos das tentativas, permanece constante. Dessa forma considere a PMF binomial:

$$p(x)=\mathbb{P}(X=x)=\left(\begin{array}{c}n\\x\end{array}\right)p^x(1-p)^{n-x} $$
$$ p(x)=\mathbb{P}(X=x)=\frac{n!}{x!(n-x)!}p^x(1-p)^{n-x}$$
que pode ser reescrita como,
$$ \mathbb{P}(X=x)=\frac{n!}{x!(n-x)!}p^x\frac{n^x}{n^x}\left(1-\frac{np}{n}\right)^{n-x}=\frac{n!}{x!(n-x)!}\frac{(np)^x}{n^x}\left(1-\frac{np}{n}\right)^{n-x}$$
$$\mathbb{P}(X=x)=\frac{(np)^x}{x!}\frac{n!}{n^x(n-x)!}\left(1-\frac{np}{n}\right)^{n}\left(1-\frac{np}{n}\right)^{-x}$$
sendo, $\lambda = np$
$$\mathbb{P}(X=x)=\frac{\lambda^x}{x!}\frac{n!}{n^x(n-x)!}\left(1-\frac{\lambda}{n}\right)^{n}\left(1-\frac{\lambda}{n}\right)^{-x}$$

A expressão pode ser separada com o propósito de avaliarmos os seus limites quando $lim(n\rightarrow\infty)$. Os limites em questão são,
$$lim(n\rightarrow\infty)\frac{n!}{n^x(n-x)!}= lim(n\rightarrow\infty)\left\{\frac{n(n-1)\cdots(n-x+1)}{x!}\right\}=1$$

$$lim(n\rightarrow\infty)\left(1-\frac{\lambda}{n}\right)^{n}=e^{-\lambda}$$

$$lim(n\rightarrow\infty)\left(1-\frac{\lambda}{n}\right)^{-x}=1$$

Reconstruindo a expressão vemos que a PMF binomial tem a seguinte forma limite,
$$\lim_{n\rightarrow \infty}\mathbb{P}(X=x)=\frac{e^{-\lambda}\lambda^x}{x!}$$

que é a PMF de Poisson.